臺灣高等法院臺南分院民事判決
108年度上字第192號
上  訴  人  劉建邦  
訴訟代理人  翁銘隆律師
視同上訴人  劉建堂  
            劉建村  
            方劉玉蕊
上  二  人
參  加  人  台新國際商業銀行股份有限公司
法定代理人  尚瑞強  
訴訟代理人  陳倩如  
被上訴人    劉月女  
訴訟代理人  李孟仁律師  
複代理人    林怡靖律師
上列當事人間請求分割共有物事件，上訴人對於中華民國108年4
月30日臺灣臺南地方法院第一審判決（106年度訴字第1001號）
提起上訴，本院於110年9月14日言詞辯論終結，判決如下：
    主  文
原判決關於主文第一項部分，及訴訟費用(確定部分除外)之裁判
均廢棄。
兩造共有坐落臺南市○○區○○段0000地號土地，應分割如附圖臺南
市新化地政事務所民國110年2月3日土地複丈成果圖所示：編號A
部分面積4,517平方公尺，分歸被上訴人取得；編號B部分面積1,
506平方公尺，分歸上訴人劉建村取得；編號C部分面積1,506平
方公尺，分歸上訴人劉建堂取得；編號D部分面積1,506平方公尺
，分歸上訴人劉建邦取得。
兩造共有坐落臺南市○○區○○段000000地號土地，應予變價分割，
變賣所得價金由兩造按附表關於0000-0地號土地「權利範圍」欄
所示比例分配。
第一審（確定部分除外）、第二審訴訟費用，由兩造各按附表所
示訴訟費用負擔之比例負擔。
    事實及理由
一、視同上訴人劉建村、方劉玉蕊經合法通知，無正當理由，未
    於言詞辯論期日到場，核無民事訴訟法第386條所列各款情
    形，爰依被上訴人之聲請，由其一造辯論而為判決。
二、被上訴人主張：兩造共有坐落臺南市○○區○○段0000○000000
    地號土地（下合稱系爭土地，分稱則以地號稱之），應有部
    分如附表所示。因兩造就系爭土地無不分割之約定，且系爭
    土地亦無不能分割之情事，迄未能達成分割之協議，而被上
    訴人就系爭0000地號土地如附圖所示之分割方案，係依分管
    之各自占有範圍為基礎，較符合公平與土地利用經濟，應屬
    合適之分割方案。至系爭0000-0地號土地地形不規則，地勢
    崎嶇，不易細分，請求變價分割，爰依民法第823條第1項規
    定，請求分割系爭土地。答辯聲明：上訴駁回。(原判決就
    系爭土地及同段000a-0地號土地為分割判決，上訴人就同段
    000a-0地號土地部分未聲明上訴，該部分不在本院審理範圍
    )。
三、上訴人則以：
(一)劉建邦部分：同意如附圖所示之分割方案，採此方案伊與劉
    建堂共同使用門牌號碼「臺南市○○區○○里000號之1」之磚造
    平房（下稱系爭房屋），各有坐落之土地，為較適合之分割
    方案。並聲明：㈠原判決除主文第2項外，關於分割方法之裁
    判廢棄。㈡上廢棄部分，⒈兩造共有系爭0000地號土地，應分
    割如附圖所示：編號A部分面積4,517平方公尺，分歸被上訴
    人取得；編號B部分面積1,506平方公尺，分歸上訴人劉建村
    取得；編號C部分面積1,506平方公尺，分歸上訴人劉建堂取
    得；編號D部分面積1,506平方公尺，分歸伊取得。⒉兩造共
    有系爭0000-0地號土地，應予變價分割，變賣所得價金由兩
    造按附表關於0000-0地號土地「權利範圍」欄所示比例分配
    。
(二)劉建堂部分：伊主張應採乙案（本院卷二第121頁）為分割
    方案，因乙案編號B、C部分較如附圖所示之分割方案編號B
    、C部分形狀方正，有益於分割後乙案編號B、C部分之經濟
    價值。雖乙案未將系爭房屋列入考量，惟系爭房屋採乙案分
    割後將與系爭0000地號土地發生推定租賃關係，租金亦不高
    ，再生爭執可能性極低，且伊亦同意該系爭房屋所有權人繼
    續無償使用系爭房屋坐落乙案編號B部分之基地，不致影響
    系爭房屋之使用，應屬妥適之分割方法。上訴聲明：採乙案
    之分割方案。
(三)劉建村部分：劉建村未於言詞辯論期日到場，惟其曾於本院
    勘驗時表示，其分配在0000-0地號土地無意見，但希望劉建
    邦、劉建堂分配於系爭0000地號土地。
(四)方劉玉蕊部分：方劉玉蕊未於言詞辯論期日到場，亦未提出
    書狀為任何聲明或陳述。
四、參加人：未於言詞辯論期日到場，惟據其提出書狀陳稱其對
    劉建村、方劉玉蕊有債權，系爭土地分割方式尚未確定，影
    響其對劉建村、方劉玉蕊之債權，爰參加訴訟等語。　　
五、不爭執事項：
(一)兩造之父母劉順發、劉李發金分別於99年11月24日、101年2
    月21日死亡，兩造因繼承關係而共有系爭土地，共有情形如
    附表所示。
(二)系爭0000地號土地為袋地，現以一他人土地上之鄉村小路對
    外聯絡（未約定通行權利），上有：①系爭房屋現由劉建堂
    及劉建邦共同居住使用、②磚造廁所、③劉建堂搭建使用之雞
    舍、④農作物（蔥）、⑤混凝土水塔、⑥劉建邦所搭建之棚架
    果園。
(三)系爭0000-0地號土地為空地，其上部分為雜草及樹林、部分
    為劉建堂所種植之香蕉果樹。
六、被上訴人主張系爭土地為兩造所共有，訴請分割，並主張系
    爭0000地號土地依附圖所示之分割方法為分割；系爭0000-0
    地號土地採變價分割，惟為上訴人劉建堂所爭執。是系爭土
    地應採何分割方案，始符合兩造之利益與公平原則？厥為本
    件應審究之爭點，茲分述如下：
(一)按各共有人，除法令另有規定外，得隨時請求分割共有物。
    但因物之使用目的不能分割或契約訂有不分割之期限者，不
    在此限。共有物之分割，依共有人協議之方法行之。分割之
    方法不能協議決定，或於協議決定後因消滅時效完成經共有
    人拒絕履行者，法院得因任何共有人之請求，命以原物分配
    於各共有人，以原物為分配時，如共有人中有未受分配，或
    不能按其應有部分受分配者，得以金錢補償之，此參民法第
    823條第1項、第824條第1至3項規定自明。查系爭0000地號
    土地為耕地（山坡地保育區農牧用地），於農業發展條例89
    年1月4日修正施行前為被繼承人劉順發1人單獨所有，於102
    年1月17日因繼承登記為劉月女等7人所有後，復於104年8月
    18日經法院基於遺產分割事件，登記為劉月女等6人分別共
    有；其中劉月女再因贈與及拍賣等登記原因取得他共有人之
    持分。現共有人劉月女、劉建村、劉建堂、劉建邦等4人可
    依農業發展條例第16條第1項第3款為分割等情，有臺南市新
    化地政事務所函可參（本院卷二第323頁），且系爭土地並
    無其他因法令規定或物之使用目的不能分割或契約約定有不
    分割之期限等情形，兩造迄未能就系爭土地達成分割協議，
    依上說明，被上訴人訴請分割系爭土地，應無不合。
(二)次按法院定共有物之分割方法，須斟酌各共有人間之利害關
    係，使用情形，共有物之性質、價值及經濟效用、當事人意
    願及全體共有人之利益等情為適當之分割，俾符合公平經濟
    原則。本件系爭0000地號土地依附圖所示之分割方法為分割
    ；系爭0000-0地號土地採變價分割，較為妥適公允，理由如
    下：
１、查系爭0000地號土地為袋地，現以一他人土地上之鄉村小路
    對外聯絡（未約定通行權利），上有：①系爭房屋現由劉建
    堂及劉建邦共同居住使用、②磚造廁所、③劉建堂搭建使用之
    雞舍、④農作物（蔥）、⑤混凝土水塔、⑥劉建邦所搭建之棚
    架果園。系爭0000-0地號土地為空地，其上部分為雜草及樹
    林、部分為劉建堂所種植之香蕉果樹等情。業經原審及本院
    會同臺南市新化地政事務所測量員履勘現場，並有勘驗筆錄
    、土地複丈成果圖、相片可參（原審卷一第75至78、103頁
    、本院卷一第335至355頁），復為兩造所不爭執（不爭執事
    項㈢㈣）。
２、就系爭0000地號土地部分，本院審酌依附圖所示之方法分割
    ，就系爭房屋占用之基地部分，依劉建邦及劉建堂各自使用
    之範圍為分割，符合系爭房屋之使用現況。又系爭0000地號
    土地為袋地，到庭兩造均同意分割方案不留設道路（本院卷
    二第164頁），衡諸系爭0000地號土地為袋地，雖有鄉村小
    路暫供通行，惟實際上並無供公眾使用之連外道路供通行，
    分割方案如未劃設道路，並不影響系爭0000地號土地之實際
    利用及通行，應屬適當。故如附圖所示之分割方案，係依各
    共有人之應有部分為劃分，考量系爭房屋占用基地之劃 分
    ，分配之位置亦顧及共有人之意願，應屬適當之方案。另到
    庭兩造就此方案均同意無價差補償之問題（本院卷二第270
    頁），經核各共有人均係依應有部分比例為分割，面積並無
    增減，且無臨路等價格差異之因素，無需價差補償應屬適當
    。至劉建堂雖主張應以乙案（即本院卷二第121頁複丈成果
    圖之乙案）為分割，惟依該分割方案，僅將土地分予被上訴
    人、劉建堂及劉建邦，而劉建村並未分得土地，是否適當已
    非無疑，且劉建村既未分得土地，則究竟應如何補償劉建村
    ，劉建堂亦未提出適當之方案，經本院送請鑑定補償之價額
    ，劉建堂亦未繳費而無從鑑定（本院卷三第5、7頁、第24至
    25頁），所主張之方案已嫌無據。且依劉建堂所提之乙案，
    雖分割線較為平整，惟劉建堂與劉建邦使用之系爭房屋，就
    劉建邦使用之部分亦劃歸在劉建堂分得之土地，分割後易生
    紛爭，故劉建堂雖主張乙案之分割方案，但並未就乙案分割
    方案之適當性、可行性及補償金額為舉證，尚難認乙案為適
    當之分割方案。
３、就系爭0000-0地號土地部分，到庭兩造均同意採變價分割方
    式（本院卷二第160、247頁），且查該地地形不規則，地勢
    崎嶇，倘再細分，兩造分得之土地更加瑣碎，難以為通常之
    利用，故採變價分割方式，變賣所得價金由兩造按附表關於
    0000-0地號土地「權利範圍」欄所示比例分配，應屬適當。
４、另按債務人就查封物所為移轉、設定負擔或其他有礙執行效
    果之行為，依強制執行法第51條第2項規定，僅對於債權人
    不生效力而已，並非絕對無效；裁判分割，既係法院基於公
    平原則，決定適當之方法分割共有物，自不發生有礙執行效
    果之問題，債權人即不得對之主張不生效力；且債務人之應
    有部分，經實施查封以後，因裁判分割，其權利即集中於分
    割後之特定物，此為債務人原有權利在型態上之變更，當為
    查封效力之所及（最高法院72年度台上字第2642號判決意旨
    參照）。經查，方劉玉蕊就系爭0000-0地號土地應有部分6
    分之1部分，業經中國信託商業銀行股份有限公司聲請法院
    為假扣押查封；劉建村就系爭0000地號土地應有部分6分之1
    部分，業經台新國際商業銀行股份有限公司聲請法院為假扣
    押查封，有土地建物查詢資料、如附圖其他登記事項欄可參
    （本院卷二第263頁、第329頁），依前開說明，因本件判決
    分割，方劉玉蕊就系爭0000-0地號土地應有部分6分之1部分
    假扣押查封之效力，自應集中至方劉玉蕊就系爭0000-0地號
    土地變賣所得價金依附表關於0000-0地號土地「權利範圍」
    欄所示受分配部分；劉建村就系爭0000地號土地應有部分6
    分之1部分假扣押查封之效力，自應集中至劉建村分得如附
    圖所示編號B部分，併予敘明。
七、綜上所述，本件被上訴人就系爭土地請求裁判分割，尚非無
    據，原判決就系爭土地所採用之分割方法既欠週延，即屬難
    以維持，上訴意旨聲明廢棄改判，非無理由。爰將原判決該
    部分予以廢棄，另審酌土地現況、兩造之利益，當事人之意
    願及各取得部分之經濟效益，基於公平原則，系爭0000地號
    土地，採如附圖所示之分割方案；系爭0000-0地號土地，應
    予變價分割，變賣所得價金由兩造按附表關於0000-0地號土
    地「權利範圍」欄所示比例分配。
八、本件係因共有物分割涉訟，由敗訴當事人負擔訴訟費用顯失
    公平，本院自得酌量情形，命勝訴之上訴人負擔一部分訴訟
    費用，爰就訴訟費用之負擔判決如主文第4項所示。
九、本件事證已臻明確，兩造其餘攻擊防禦方法及證據資料，核
    與本件判決結果不生影響，爰不一一論述，併予敘明。
十、據上論結，本件上訴為有理由，依民事訴訟法第463條、第3
    85條第1項前段、第450條、第80條之1，判決如主文。
中　　華　　民　　國　　110 　年　　10　　月　　5 　　日
                  民事第四庭    審判長法　官  翁金緞
　　　　　　　　　
                                      法　官  洪挺梧

                                      法　官　黃義成
上為正本係照原本作成。
如不服本判決，應於收受送達後20日內向本院提出上訴書狀，其
未表明上訴理由者，應於提出上訴後20日內向本院補提出理由書
狀（均須按他造當事人之人數附繕本），上訴時應提出委任律師
或具有律師資格之人之委任狀；委任有律師資格者，另應附具律
師資格證書及釋明委任人與受任人有民事訴訟法第466條之1第1
項但書或第2項（詳附註）所定關係之釋明文書影本。如委任律
師提起上訴者，應一併繳納上訴審裁判費。
中　　華　　民　　國　　110 　年　　10　　月　　5 　　日

                                      書記官  翁倩玉  
【附註】
民事訴訟法第466條之1：
⑴對於第二審判決上訴，上訴人應委任律師為訴訟代理人。但上
  訴人或其法定代理人具有律師資格者，不在此限。
⑵上訴人之配偶、三親等內之血親、二親等內之姻親，或上訴人
  為法人、中央或地方機關時，其所屬專任人員具有律師資格並
  經法院認為適當者，亦得為第三審訴訟代理人。
民事訴訟法第466條之2第1項：
  上訴人無資力委任訴訟代理人者，得依訴訟救助之規定，聲請
  第三審法院為之選任律師為其訴訟代理人。                                       

附表     土地坐落：臺南市○○區○○段      訴訟費用 負擔比例 編號 地號 0000 0000-0   面積 （平方公尺） 9,035 2,633   使用地類別 農牧用地 農牧用地   共有人 權利範圍 權利範圍  01 劉月女 1/2 註：於106年8月24日得標買受方劉玉蕊之應有部分1/6 1/3 5/12 02 劉建堂 1/6 1/6 2/12 03 劉建村 1/6 1/6 2/12 04 劉建邦 1/6 1/6 2/12 05 方劉玉蕊 非共有人 1/6 1/12   合計1/1 合計1/1 合計1/1